【裁判字號】    98,上訴,2321
【裁判日期】    981209
【裁判案由】    偽造文書等
【裁判全文】
臺灣高等法院臺中分院刑事判決        98年度上訴字第2321號
上  訴  人
即  被  告  丙○○
                    （現另案於臺灣臺中監獄執行）
            甲○○
                    （現另案於臺灣臺中女子監獄執行）
上列上訴人因偽造文書等案件，不服臺灣苗栗地方法院97年度訴
字第907號中華民國98年9月29日第一審判決（起訴案號：臺灣苗
栗地方法院檢察署97年度偵字第5014號），提起上訴，本院判決
如下：
    主  文
上訴駁回。
    犯罪事實
一、丙○○前因違反槍砲彈藥刀械管制條例、妨害自由及毀損等
    案件，經原審法院分別判處有期徒刑1年2月、3月及8月，定
    應執行刑為有期徒刑2年確定，經入監執行後，復因違反動
    產擔保交易法案件，再經同院判處有期徒刑4月確定，上開
    各罪經聲請更定其刑為有期徒刑2年4月，入監執行後，於民
    國95年10月17日假釋出監，並付保護管束，嗣於96年7月15
    日保護管束期滿，假釋未經撤銷，視為執行完畢。甲○○前
    因施用毒品案件，經同院以94年度訴字第557號判決分別判
    處有期徒刑8月、4月，並定應執行刑為有期徒刑10月，嗣經
    本院以95年度上訴字第199號判決駁回上訴確定，甫於96年4
    月2日因縮刑期滿執行完畢。詎其2人均不知悔改：
  (一)於96年11月3日16時許，由綽號「豆漿」之林健雄開車搭載
    丙○○、甲○○、丁○○（另經原審法院以97年度訴字第73
    0號判處應執行有期徒刑1年6月確定）等人外出，因車輛臨
    時需要加油，乃由不知情之林健雄於當日16時56分許，駕車
    至苗栗縣竹南鎮海口366號之中油公司百路達加油站，購買
    價值新臺幣（下同）1,370元之汽油，而在付費之時，甲○○明知丁○○所持用由國泰世華商業銀行發行之信用卡（卡
    號為0000000000000000號），非丁○○自己申請使用，而係
    其堂妹戊○○所有，竟與丁○○共同基於行使偽造私文書及
    意圖為自己不法所有之犯意聯絡，由丁○○持上開信用卡交
    予該加油站服務員，表示欲以刷卡方式付費，並由甲○○在
    信用卡簽帳單之商店收據聯上偽造「戊○○」之署押1枚，
    用以表示係真正持卡人確認消費金額及持卡人同意對於所消
    費之金額負繳清責任之意後，持以行使交付予該加油站服務
    員，致該服務員誤認甲○○係真正持卡人而陷於錯誤，而同
    意交付前開汽油，足以生損害於中油公司百路達加油站、國
    泰世華商業銀行及真正持卡人戊○○。
  (二)甲○○與丙○○見丁○○所持之前開信用卡，可以此方式成
    功消費後，竟又共同意圖為自己不法之所有，基於詐欺取財
    之犯意聯絡，於96年11月3日17時35分許，3人一同至苗栗縣
    竹南鎮○○街115號之全虹通信竹南博愛店，挑選價值共39,
    100元之行動電話3支，推由甲○○出示前開信用卡，表示欲
    以刷卡方式付費，使該店店員林月真誤認甲○○係真正持卡
    人而陷於錯誤，惟因信用卡過卡過程中，未獲發卡銀行核可
    該筆消費，其3人始未得逞。
  (三)甲○○、丙○○與丁○○仍不願罷手，另共同意圖為自己不
    法之所有，基於詐欺取財之犯意聯絡，於96年11月3 日21時
    52分許，一同至苗栗縣竹南鎮○市路○段132號之燦坤3C竹
    南店挑選電腦後，仍推由甲○○出示前開信用卡，表示欲以
    刷卡方式付費，使該店店員誤認甲○○係真正持卡人而陷於
    錯誤，惟因信用卡過卡過程中，亦因未獲發卡銀行核可，而
    未得逞。
    嗣國泰世華商業銀行向戊○○催繳前述1,370元之消費款時
    ，經戊○○表示其未曾為該筆消費，經國泰世華商業銀行報
    警而查悉丁○○後，再循線查悉上情。
二、案經臺灣苗栗地方法院檢察署檢察官簽分偵查起訴。
    理  由
一、證據能力部分
  (一)按被告以外之人於偵查中向檢察官所為之陳述，除顯有不可
    信之情況者外，得為證據，刑事訴訟法第159之1第2項著有
    明文。此係因上開偵查中向檢察官所為之陳述雖仍為審判外
    之陳述，但立法者衡量刑事訴訟法規定檢察官代表國家偵查
    犯罪、實施公訴，依法有訊問被告、證人、鑑定人之權，且
    實務運作時，偵查中檢察官向被告以外之人所取得之陳述，
    原則上均能遵守法律規定，不致違法取供，其可信性極高，
    為兼顧理論與實務為由，而對「被告以外之人於偵查中向檢
    察官所為之陳述」，例外規定除有顯不可信之情況者外，得
    為證據。查本件證人戊○○、林月真、林健雄於檢察官偵訊
    時所為之證述，業經具結擔保其供述之真實性，而被告並未
    提出上開證人在偵查中所述有何其他顯不可信之情況以供審
    酌、調查，是就上開證人於偵查中證述之任意性或真實性而
    言，均不具顯不可信之情況，該等證述自有證據能力。
  (二)次按刑事訴訟法第158條之3規定：「證人、鑑定人依法應具
    結而未具結者，其證言或鑑定意見，不得作為證據。」所謂
    「依法應具結而未具結者」，係指檢察官或法官依刑事訴訟
    法第175條之規定，以證人身分傳喚被告以外之人（證人、
    告發人、告訴人、被害人、共犯或共同被告）到庭作證，或
    雖非以證人身分傳喚到庭，而於訊問調查過程中，轉換為證
    人身分為調查時，此時其等供述之身分為證人，則檢察官、
    法官自應依本法第186條有關具結之規定，命證人供前或供
    後具結，其陳述始符合第158條之3之規定，而有證據能力。
    若檢察官或法官非以證人身分傳喚而以告發人、告訴人、被
    害人或共犯、共同被告身分傳喚到庭為訊問時，其身分既非
    證人，即與「依法應具結」之要件不合，縱未命其具結，純
    屬檢察官或法官調查證據職權之適法行使，當無違法可言。
    而前揭不論係本案或他案在檢察官面前作成未經具結之陳述
    筆錄，係屬被告以外之人於偵查中向檢察官所為之陳述，本
    質上屬於傳聞證據，基於保障被告在憲法上之基本訴訟權，
    除該被告以外之人死亡、身心障礙致記憶喪失或無法陳述、
    滯留國外或所在不明而無法傳喚或傳喚不到、或到庭後拒絕
    陳述等情形外，如已經法院傳喚到庭具結而為陳述，並經被
    告之反對詰問，前揭非以證人身分而在檢察官面前未經具結
    之陳述筆錄，除顯有不可信之情況者外，得為證據，並應於
    判決內敘明其符合傳聞證據例外之理由，不能因陳述人未經
    具結，即一律適用本法第158條之3之規定，排除其證據能力
    （最高法院96年台上字第3527號判決意旨參照）。準此，同
    案被告丁○○於偵查中向檢察官所為之供述，自形式上觀之
    ，並無顯不可信之情況，且分別於原審及本院審理時以證人
    身分傳喚其到庭並經具結作證，且給予被告丙○○、甲○○
    為反對詰問之機會，則依上開說明，同案被告丁○○在偵查
    中非以證人身分所為之供述，依刑事訴訟法第159條之1第2
    項之規定，亦有證據能力。
  (三)末按被告以外之人於審判外之陳述，雖不符刑事訴訟法第15
    9條之1、159條之2、159條之3、159條之4等規定，而經當事
    人於審判程序同意作為證據，法院審酌該言詞陳述或書面陳
    述作成時之情況，認為適當者，亦得為證據。當事人、代理
    人或辯護人於法院調查證據時，知有第159條第1項不得為證
    據之情形，而未於言詞辯論終結前聲明異議者，視為有前項
    之同意，刑事訴訟法第159條之5定有明文。本件被告於本院
    審理時，就下列引為證據之言詞及書面陳述，未就其證據能
    力聲明異議，本院審酌該言詞陳述作成時之情況，並查無其
    他不法之情狀，復與本案待證事實具有關聯性，足認為得為
    本案之證據，依刑事訴訟法第159條之5之規定，均有證據能
    力。
二、訊據被告丙○○、甲○○固坦承於上開時間，有與丁○○一
    同至前述中油公司百路達加油站、全虹通信竹南博愛店及燦
    坤3C竹南店之事實，惟均矢口否認有何行使偽造私文書或詐
    欺取財之犯行，被告丙○○辯稱：在車輛加完油後，丁○○
    說信用卡是他妹妹的，丁○○又說要買手機及電腦，伊僅是
    陪同丁○○至店內觀看，不知丁○○要如何付費，伊與丁○○並無犯意聯絡云云；被告甲○○辯稱：雖然當日車上僅有
    伊為女性，但加油站之信用卡簽帳單並非伊所偽簽，其後，
    伊僅是與男友丙○○陪同丁○○至店內觀看手機、電腦，伊
    並無向店員出示戊○○之信用卡云云。
三、本院查：
  (一)被害人戊○○與共犯丁○○係堂兄妹關係，戊○○將其所申
    辦之前開信用卡交予丁○○，請其轉交戊○○之夫後，丁○○竟意圖為自己不法所有，未經戊○○之同意，於案發當日
    即96年11月3日中午11時許開卡成功後，即持該信用卡盜刷
    消費乙節，業據證人即被害人戊○○於偵查中指證明確（見
    651號偵卷第48-50頁），並經證人即任職於發卡之國泰世華
    商業銀行之陳素麗分別於警詢及偵查時證述情節相符，證人
    即共犯丁○○亦分別於原審及本院審理時坦承上情，並有國
    泰世華銀行出具之信用卡交易明細表、中油公司百路達站簽
    帳單1紙在卷可稽（見同卷第11、54頁）。
  (二)證人即共犯丁○○於97年8月15日檢察官偵訊時證稱：「（
    問：既然最初是你拿你堂妹戊○○的信用卡，去刷卡消費時
    有無想到要找一名女子簽名？）答：最初沒有想到，要去加
    油站剛好車上有丙○○的女友甲○○在車上，剛好車子也沒
    有油，所以想到要以該張信用卡加油，我就把信用卡交給林
    健雄，因為信用卡原申請人是女性，服務人員就把簽帳單交
    給我們簽名時，林健雄拿到簽帳單就拿給甲○○簽名。」「
    （問：你有無跟車上的人說該張信用卡是誰的，不然甲○○
    為何會簽戊○○的名字？）答：我有跟車上的人說該張卡片
    是我堂妹戊○○的。」「（問：提示簽帳單，上面是何人的
    字跡？）答：我確定是甲○○的字跡。」「加完油後我們一
    起去全虹，下車進去的有丙○○、甲○○、我，我只進去一
    下子就離開，回到車上找林健雄聊天，當初好像是丙○○提
    議說要刷家電用品，所以我們才會到全虹去，但沒有刷卡成
    功，．．」「（問：離開全虹時，甲○○有無將信用卡還給
    你，或信用卡仍由丙○○保管中？）答：丙○○，甲○○還
    是沒有把信用卡交還給我。」等語（第651號偵卷第106-107
    頁）；另於97年6月25日檢察官偵訊時證稱：「（問：該張
    信用卡是否你交給你同車的人去刷卡消費？）答：是。」「
    （問：該位女子簽完名後，信用卡有無還給你？）答：沒有
    。」「（問：後來你們從竹南鎮○○街要離開時，有無跟丙○○或他女友要回信用卡？）答：沒有。丙○○跟他女友下
    車要買手機，我就先離開了。」「（問：你要走之前，沒有
    想到要把信用卡拿回來？）答：我女友來載我，因為趕著要
    去上班，而丙○○他們又還沒有從手機店出來，我就先離開
    了。」等語（第65 1號偵卷第82-86頁）。
  (三)證人林健雄於97年6月25日檢察官偵訊時證稱：「（問：你
    的綽號？）答：豆漿。」「（問：是否曾經跟丁○○在96.1
    1.03日到竹南鎮中油百錄達加油站加油？）答：有。」「當
    時有四人坐同一部車，車上有我、丁○○、丙○○及丙○○
    的女友，因為車沒有油了，就到該加油站，我說我身上不方
    便，同車有人說沒有關係他有，．．」「（問：後來你們車
    子加完油後，你們又去何處？）答：丙○○叫我載他去竹南
    鎮○○街的一家手機店，說要買手機，我就載他去，請我等
    他們，之後丁○○跟丙○○和他女友（即被告甲○○）就下
    車去買，我在車上等，．．」「丁○○他們三人都有一起下
    車，但丁○○比較早回倒車上，之後我跟丁○○就在車上抽
    煙，之後丁○○又下車，沒多久丙○○跟他女友就回到車上
    ，再由另外一名女子來把丁○○載走。」等語（第651號偵
    卷第82-86頁）；另於97年9月18日檢察官偵訊時證稱：「去
    全虹通訊出來後，我載丙○○及其女友去竹南他們的朋友家
    ，當天我沒有載丁○○，如果丁○○有去，應該是自己騎機
    車去的，因為丁○○在全虹電信外面等一位女子來載他。」
    等語。
  (四)證人即任職全虹通信行之職員林月真於97年5月4日警詢時證
    稱：「（問：現警方提供你照片丁○○、林建雄照片兩張，
    96.11.03日下午16-18時有無到全虹通訊消費？）答：其中
    照片中丁○○我有印象，當時他一進門就專挑高價位手機。
    」「（問：當時與丁○○進入店內的人有幾人？）答：當時
    加上丁○○有2男1女。」「一名是丁○○，一名男子是中年
    人，瘦瘦高高的，另一名女子約30-40歲，有染髮（咖啡色
    ）。」「當時他們挑了NOKIA手機一支、三星手機2支，共39
    100元，是女的拿國泰世華銀行信用卡，但是未成功，我有
    再刷一次還是未成功，然後我就打客服中心，他們就跟我說
    待會再來，然後就走了，之後就沒有再回來了。」等語（65
    1號偵卷第67-68頁）；再於97年6月25日檢察官偵訊時證稱
    ：案發當日進入全虹通訊行內購買手機者確為二男一女等語
    。另證人戊○○於97年3月28日檢察官偵訊時證稱：「我去
    報案後，因為張該信用卡有在燦坤及全虹消費的紀錄。竹南
    派出所有去調閱相關監視錄影帶，只有燦坤部分有調閱到，
    全虹部分已經重複使用覆蓋了，在燦坤消費的畫面是一男一
    女，我不認識他們。」等語；另於97年4月22日警詢時證稱
    ：「當時在燦坤所看到的一男一女，長相看不清楚，其中一
    男，比較高，．．，女的是長髮並有染髮。」等語。
  (五)本院綜合上開證據：
  (1)被告甲○○確實在前揭信用卡簽帳單之商店收據聯偽造「戊○○」署押一節，業據證人丁○○證述明確，且就常情論之
    ，系爭信用卡之真正持卡人戊○○既為女性，該加油站服務
    員收受該張信用卡刷卡之時，依信用卡背面持卡人姓名之記
    載，自會期待由一女性出面在信用卡之簽帳單上簽名，被告
    甲○○既係在場唯一女性，是證人丁○○所證，該簽帳單係
    交由被告甲○○簽名乙節，亦符事理，且前開信用卡簽帳單
    上偽簽之「戊○○」3字字跡（見651號偵卷第54頁），與被
    告甲○○於98年3月17日原審審理時當庭快寫、慢寫各10次
    之「戊○○」3字字跡（見原審卷第84頁）相較，簽帳單上
    「邱」字中之「丘」字旁，其書寫方式與運筆順序，與被告
    甲○○當庭書寫之編號第14、15、16、19、20號之「丘」字
    旁極為相似；簽帳單上「淑」字之書寫方式與運筆順序，與
    被告甲○○當庭書寫之編號第3至10號之「淑」字亦幾乎相
    同；簽帳單上「娟」字中之「女」字、「月」字旁之書寫型
    態，亦與被告甲○○當庭書寫之編號第2至7號、第9號之「
    女」字、「月」字旁大致相符。反觀同案被告丁○○於各次
    警詢、偵訊筆錄上所簽署之「邱」字（見651號偵卷第6頁、
    第7頁背面、第35、61、73、74、84、86、98、107、117頁
    ），與前開信用卡簽帳單上偽簽之「邱」字比較，其書寫型
    態實有顯著差異，難認係出於同一人之手，益徵該簽帳單上
    「戊○○」3字，確係由被告甲○○所偽簽無訛。
  (2)被告二人與就進入全虹通信行選購手機一節坦承在卷。參酌
    證人即全虹通信行之店員林月真前揭所證，系爭國泰世華銀
    行信用卡係由一位「有染髮（咖啡色）」女子所拿出等語，
    所證犯罪行為人之特徵核與被告甲○○於原審審理時所供，
    其於案發期間，留長頭髮，有染色等語（原審卷第166頁）
    相符，益見證人丁○○上開證述情節與事實相符。被告丙○○、甲○○既均知悉該信用卡為戊○○所有，卻仍與丁○○
    至全虹通信竹南博愛店內選購手機，並推由被告甲○○持該
    信用卡交予店員刷卡付費，其3人實欲使店員誤認被告甲○○即為真正持卡人「戊○○」，至為灼然。
  (3)被告2人與丁○○離開全虹通信竹南博愛店後，分別前往友
    人「阿忠」住處，嗣於同日21時52分許，再共同至燦坤3C竹
    南店挑選電腦，仍推由甲○○以刷卡方式付費而未獲核可等
    情，經證人丁○○於原審證稱：從全虹通信店出來後，伊自
    己先離開，當天晚上9點多還有在「阿忠」家和被告丙○○
    、甲○○見面，伊在「阿忠」家約被告丙○○、甲○○去燦
    坤，也打算用戊○○的信用卡刷卡，去燦坤時也是被告2人
    陪伊挑選電腦，找被告2人去也是要讓店員以為女性的甲○○就是持卡人戊○○等語（見原審卷第155-157頁）；及證
    人戊○○於警詢及偵查所為上開證詞。而證人戊○○所述該
    名女子係長髮並有染髮等特徵，恰與被告甲○○當時之髮型
    相同，已見前述，足認證人戊○○所指在燦坤店內消費之1
    男1女，即為被告丙○○、甲○○無誤。況當日在燦坤店內
    之刷卡金額，亦高達21,289元，有前述國泰世華銀行出具之
    信用卡交易明細表1紙可查，是店員在處理此筆高額之信用
    卡交易時，實無可能全然無視信用卡背面之女性持卡人姓名
    ，而同意由男性出示戊○○之信用卡刷卡付費，被告丙○○
    亦表示對此節有所認識（見原審卷第170頁），且被告2人依
    其等與丁○○前在全虹通信竹南博愛店之消費經驗，即已清
    楚知悉丁○○係以戊○○之信用卡盜刷購物，在此之後，竟
    又再與丁○○同赴燦坤店內選購電腦，更由被告丙○○陪同
    被告甲○○刷卡付費，則其3人乃藉此欲使店員誤認被告甲○○即為真正持卡人之用意，極為昭然，被告丙○○、甲○○辯稱：是丁○○自己要買電腦，與伊2人無關云云，實無
    足採。
  (六)末按證人之供述前後稍有不符或相互間有所歧異，究竟何者
    為可採，事實審法院非不可本於經驗法則，斟酌其他情形，
    作合理之比較，定其取捨；若其基本事實之陳述與真實性無
    礙時，仍非不得予以採信，非謂一有不符或矛盾，即認其全
    部均為不可採信。從而供述之一部認為真實者，予以採取，
    自非證據法則所不許。因之，證人供述前後縱有差異，事實
    審法院依憑證人前後之供述，斟酌其他證據，本於經驗法則
    與論理法則，取其認為真實之一部，作為論罪之證據，自屬
    合法，亦迭經最高法院著有判決供參。查證人丁○○以被告
    身分於偵查中所為之供述，雖就該信用卡是否有遺失、有無
    至全虹通信及燦坤店內消費、該信用卡簽帳單為何人所簽等
    節，有前後供述不一致之情形，然其當時既為被告身分，所
    述內容或有部分避重就輕，或有誤導偵查方向之動機，亦合
    常情，故本院既已斟酌前開論述之其他證據，本於經驗法則
    與論理法則，認其所述與事實相符，足供為被告2 人論罪之
    依據，自無違法之處，被告丙○○辯稱證人丁○○供詞反覆
    ，無法信為真實云云，亦難憑採，附此敘明。綜上所述，本
    件事證明確，被告丙○○、甲○○之犯行堪予認定，應依法
    論科。
四、按信用卡簽帳單係由持卡人所簽署，用以表示係真正持卡人
    確認消費金額及持卡人同意對於所消費之金額負繳清責任之
    意，其性質應屬刑法第210條之私文書。故核被告甲○○所
    為，係犯刑法第216條、第210條之行使偽造私文書罪、第33
    9條第1項之詐欺取財罪、第339條第3項、第1項之詐欺取財
    未遂罪；核被告丙○○所為，係犯刑法第339條第3項、第1
    項之詐欺取財未遂罪。被告甲○○偽造署押之行為，為其偽
    造私文書之部分行為，其偽造私文書之低度行為，復為行使
    偽造私文書之高度行為所吸收，均不另論罪。又被告甲○○
    就事實欄一(一)所述之犯行，及被告丙○○、甲○○就事實欄
    一(二)、一(三)所述之犯行，與丁○○間均有犯意聯絡及行為分
    擔，應論以共同正犯。被告甲○○如事實欄一(一)所述之犯行
    ，係以一行為同時觸犯行使偽造私文書罪及詐欺取財罪，屬
    想像競合犯，應依刑法第55條之規定，從一重依刑法216條
    、第210條之行使偽造私文書罪處斷，公訴意旨認該2罪應分
    論併罰，容有誤會。又被告甲○○所犯之行使偽造私文書罪
    、2次詐欺取財未遂罪，及被告丙○○所犯之2次詐欺取財未
    遂罪，犯意各別，行為互殊，應予分論併罰。又被告丙○○
    、甲○○曾有事實欄所述之有期徒刑科刑、執行紀錄，有臺
    灣高等法院被告前案紀錄表附卷可查，其2人在前揭有期徒
    刑執行完畢後之5年內，故意再犯本案有期徒刑以上之各罪
    ，均為累犯，應依刑法第47條第1項之規定，加重其刑。又
    被告2人如事實欄一(二)、一(三)所述之犯行，均已著手於詐術
    之實施，惟因未完成交易而未得手財物，均屬未遂犯，爰依
    刑法第25條第2項之規定，減輕其刑，並依法先加後減之。
五、原審因而適用刑事訴訟法第299條第1項前段，刑法第28條、
    第216條、第210條、第339條第1項、第3項、第55條、第47
    條第1項、第25條第2項、第41條第1項前段、第51條第5款、
    第219條，刑法施行法第1條之1第1項、第2項前段等規定，
    並審酌被告2人明知丁○○所持之信用卡非其本人所有，竟
    仍與丁○○共同持之盜刷消費，致銀行及真正持卡人受有損
    害，並危害信用卡之交易安全與金融秩序，且於犯後仍矢口
    否認犯行，毫無悔意，及其2人之犯罪動機、手段、智識程
    度等一切情狀，分別量處如原審判決主文所示之刑，並定其
    應執行之刑，併均諭知易科罰金之折算標準及就被告甲○○
    偽造之前開信用卡簽帳單商店收據聯其上簽名欄內所偽造之
    「戊○○」署押1枚，依法宣告沒收，其認事用法核無違誤
    ，量刑亦屬允當，上訴意旨猶執陳詞否認犯罪，被告等之上
    訴為無理由，應予駁回。
六、據上論斷，應依刑事訴訟法第368條，判決如主文。
本案經檢察官乙○○到庭執行職務。
中    華    民    國    98    年    12    月     9    日
            刑事第四庭    審判長法  官  洪   耀   宗
                                法  官  蔡  王金  全
                                法  官  劉   登   俊
以上正本證明與原本無異。
除甲○○偽造文書部分得上訴外，其餘均不得上訴。
如不服本判決應於收受送達後十日內向本院提出上訴書狀，其未
敘述上訴理由者，並得於提起上訴後十日內向本院補提理由書（
均須按他造當事人之人數附繕本）「切勿逕送上級法院」。
                                書記官  張   惠   彥
中    華    民    國    98    年    12    月    9     日


司法院資訊處製作；財團法人民間司法改革基金會備份。
